臺灣彰化地方法院刑事裁定
110年度聲字第1346號
聲明異議人  
即  受刑人  施銘哲



上列聲明異議人即受刑人因詐欺等案件，對於臺灣彰化地方檢察
署檢察官之執行指揮（110年度執沒字第1335號）聲明異議，本
院裁定如下：
    主  文
聲明異議駁回。 
    理  由
一、聲明異議意旨略以：聲明異議人即受刑人甲○○（下稱受刑人
    ）前遭檢察官以110年度執沒字第1335號執行命令（下稱本
    案執行命令）扣除監所保管戶內款項，然保管戶內之保管金
    實係受刑人年邁父母辛苦工作所賺取，欲給予受刑人充當生
    活費之款項，並非在監服刑中之受刑人之個人所得，即無從
    比照有工作薪資收入之受刑人予以扣款，故認本案執行命令
    應兼顧公平利益及人民權益之維護，為此懇請准予將受刑人
    遭扣除之保管金退回，僅針對受刑人之勞作金扣款始為適法
    等語。
二、按受刑人或其法定代理人或配偶以檢察官執行之指揮為不當
    者，得向諭知該裁判之法院聲明異議，刑事訴訟法第484 條
    定有明文。觀其立法目的在於以聲明異議，請求法院裁定變
    更或撤銷檢察官不當之執行指揮，期無錯誤。所稱「檢察官
    執行之指揮不當」，應係指檢察官有積極執行指揮之違法及
    其執行方法有不當等情形而言（最高法院95年度台抗字第48
    6號裁定意旨參照）。次按罰金、罰鍰、沒收、沒入、追徵
    、追繳及抵償之裁判，應依檢察官之命令執行之；前條裁判
    之執行，準用執行民事裁判之規定；對於薪資或其他繼續性
    給付之債權所為強制執行，於債權人之債權額及強制執行費
    用額之範圍內，其效力及於扣押後應受及增加之給付；債務
    人對於第三人之債權，係維持債務人生活所必需者，不得為
    強制執行，刑事訴訟法第470 條第1 項前段、第471 條第1 
    項及強制執行法第115 條之1 第1 項、第122 條第2 項分別
    定有明文。強制執行法對於維持債務人生活客觀上所需者，
    非欲藉此而予債務人寬裕之生活，而係兼顧人權，認有酌留
    之必要，即使對於受刑人「維持生活客觀所需」之標準或有
    差別，此項規範之適用亦無例外，上開刑事訴訟法第471 條
    第1 項規定沒收裁判之執行「準用」執行民事裁判之規定，
    就保障受刑人獄中人權之意旨，維持受刑人於監獄生活中最
    低生活所需之規範目的而言，在此範圍內亦有準用。又受刑
    人作業所獲取之勞作金屬其額外收入，而保管金乃其親友救
    濟受刑人之捐贈為受刑人之財產，及依法不得扣押、讓與或
    供擔保之退休金、勞工保險老年年金經轉存入個人金融帳戶
    後，既與存入銀行之其餘收入同，已變成其對存款銀行之金
    錢債權，性質上屬對存款銀行請求付款之權利無異，三者均
    得為檢察官執行沒收處分抵償之標的。是檢察官指揮執行沒
    收，就受刑人勞作金、保管金及退休年金等財產，若已兼顧
    受刑人在監執行生活所需，而依強制執行法相關規定意旨，
    酌留受刑人在監獄生活所需定額金錢者，除部分人員具特殊
    原因或特殊醫療需求等因素，允個別審酌外，即難謂有何不
    當（最高法院109年度台抗字第500號裁定意旨參照）。另有
    關矯正機關收容人因受沒收、追徵犯罪所得或債權執行，需
    酌留生活需求費用一案，建議每月生活需求費用金額標準為
    新臺幣（下同）3千元（不區分男女性別），此亦有法務部
    矯正署民國107年6月4日法矯署勤字第10705003180號函可參
    。
三、經查：
  ㈠受刑人原雖係具狀向臺灣彰化地方檢察署表達希冀將遭扣除
    之保管金退回，僅針對勞作金予以扣款之旨，然核其真意應
    係對本案執行命令中以保管金作為沒收處分抵償標的一節有
    所不服，並請求加以變更，堪信其有對於本案執行命令聲明
    異議之意思。又因本案確定判決諭知裁判之法院為本院（詳
    下述），則由本院受理聲明異議之准否於法並無不合，合先
    敘明。
　㈡次者，受刑人因詐欺、違反妨害兵役治罪條例等案件，前經
    本院以110年度易字第358號判決判處應執行有期徒刑11月，
    如易科罰金，以1千元折算1日，未扣案之犯罪所得54,000元
    沒收，於全部或一部不能沒收或不宜執行沒收時，追徵其價
    額，而於110年9月1日判決確定，嗣執行檢察官依該判決主
    文所示，以110年9月23日彰檢秀執強110執沒1335字第11090
    34693號函指揮法務部矯正署彰化監獄（下稱彰化監獄），
    內容為請該監查明受刑人於監所之保管戶（含保管金、勞作
    金）內有無存款，並於有存款時在54,000元範圍內執行沒收
    （酌留3千元），彰化監獄承辦人員即於110年10月7日匯款1
    ,631元至臺灣彰化地方檢察署302專戶內，受刑人經此扣款
    後應沒收金額尚欠52,369元等情，有前開刑事判決檢索資料
    、臺灣高等法院被告前案紀錄表、臺灣彰化地方檢察署前揭
    函文、繳納沒入金通知單、自行收納款項統一收據、彰化監
    獄110年9月29日彰監總決字第11000076470號函，及合作金
    庫銀行國庫匯款通知影本等件附卷可稽，此部分事實首堪審
    認。
　㈢受刑人雖以前詞聲明異議，然衡以在監之保管金係受刑人入
    監攜帶或監外送入受刑人之金錢，受刑人既可申請支用，並
    在法令限制範圍內得自由使用、收益及處分，實屬受刑人之
    財產無訛，縱保管金係由受刑人之家屬寄予受刑人，非其個
    人薪資或其他繼續性給付，但該等金錢既由家屬匯送予受刑
    人，且為受刑人可自由支用，依法即為受刑人所有財產，自
    得為檢察官執行沒收追徵之標的，故受刑人稱保管金為其父
    母工作所得而匯入，非其個人財產故不得作為執行標的一節
    ，實有誤會。況為兼顧受刑人在監執行之生活所需，如前所
    載本案執行命令已酌留受刑人在監獄生活所需之金錢3千元
    ，此節同有彰化監獄110年11月17日彰監總決字第110000938
    40號函暨附保管金、勞作金分戶卡在卷可稽。本院參酌依監
    獄行刑法之規定，認受刑人在監執行時獄方已供應膳宿並提
    供必要醫療資源，故其日常並無大筆開銷之必要，則執行檢
    察官酌留3千元予受刑人作為生活費用，顯已考量並酌留受
    刑人在監日常生活所需之金錢，而不致使其陷於窘境之情，
    亦兼顧執行沒收裁判之實益。此外，受刑人亦未指明有何應
    予個別審酌之特殊原因或醫療需求，而有適度提高酌留在監
    生活所需必要金錢之具體情形，自難認本案執行命令有何違
    法或執行方法不當情事。
  ㈣綜上所述，本件執行檢察官以受刑人在監之財產執行抵償，
    已酌留維持其日常生活所需金額而未悉數扣盡，於法並無違
    背，受刑人徒以保管金並非其個人所得為由，對本案執行命
    令聲明異議為無理由，應予駁回。
據上論斷，依刑事訴訟法第486 條，裁定如主文。 
中　　華　　民　　國　　110 　年　　11　　月　　22　　日
                  刑事第二庭  法  官  陳薏伩
以上正本證明與原本無異。
如不服本裁定，應於裁定送達後5日內向本院提出抗告狀（須附
繕本）。
中　　華　　民　　國　　110 　年　　11　　月　　22　　日
                              書記官　林曉汾